【裁判字號】    97,訴,1809
【裁判日期】    980112
【裁判案由】    分割共有物
【裁判全文】
臺灣臺中地方法院民事判決  97年度訴字第1809號
原      告  丁○○
                    26弄6-.
訴訟代理人  徐文宗  律師
複代理人    林雅儒  律師
            甲○○
被      告  己○○
被      告  庚○○  臺中市○區.
訴訟代理人  乙○○
被      告  戊○○
訴訟代理人  丙○○
當事人間分割共有物事件，本院於97年12月29日言詞辯論終結，
判決如下：
    主    文
兩造共有坐落臺中市○區○○段第三六八之六六地號土地、地目
田、面積四四五平方公尺，分割如下：附圖所示A部分，面積一
六０平方公尺土地，由原告取得；附圖所示B部分，面積八三平
方公尺土地，由被告庚○○取得；附圖所示C部分，面積四二平
方公尺土地，由被告己○○取得；如附圖所示D部分，面積一六
０平方公尺，由被告戊○○取得。
原告應給付被告庚○○補償金新臺幣壹拾捌萬貳仟柒佰肆拾陸元
、給付被告己○○補償金新臺幣伍萬肆仟肆佰捌拾貳元、給付被
告戊○○補償金新臺幣拾伍萬仟壹佰柒拾元。
訴訟費用由被告庚○○負擔14/75、被告己○○負擔7/75、被告
戊○○負擔27/75，餘由原告負擔。
    事實與理由
一、原告方面起訴主張坐落台中市○區○○段第368-66地號土地
    、地目田、面積445平方公尺土地（以下簡稱系爭土地），
    為兩造共有，原告之應有部分為108/300、被告庚○○之應
    有部分為56/300、被告己○○之應有部分為28/300、被告戊○○之應有部分為108/300。按系爭土地並無不分割之約定
    ，亦無因使用目的不能分割之情形，惟未能協議分割，爰提
    起本訴請求裁判分割。分割方法部分，依原告提出之分割方
    案各共有人均可獲得與道路之聯絡，且與系爭土地毗鄰之同
    段368-247地號土地亦為被告庚○○、己○○與訴外人所共
    有，該土地共有人與被告戊○○亦有親屬關係，將附圖所示
    D部分由被告戊○○分配取得，其可與鄰地合併使用，如分
    歸原告取得，無法發揮土地之利用價值。爰依法訴請裁判分
    割，並聲明求為判決。
二、被告方面：
  (一)被告庚○○：同意原告所提分割方案，對鈞院囑託鑑價結果
    無意見。
  (二)被告己○○：依原告所提分割方案，只有附圖所示A部分面
    臨大馬路，其餘附圖所示B、C、D部分均僅臨小馬路，各共
    有人受分配之價值不相當，應予鑑價補償，對鈞院囑託鑑價
    結果無意見。
  (三)被告戊○○：依原告所提分割方案，原告主張取得附圖所示
    A部分，被告戊○○分得D部分，惟附圖所示A所毗鄰之同段
    第368-216地號係龔氏家族所共有，雖僅1平方公尺，若由原
    告分得A部分土地，該368-216地號土地勢必成為畸零地，無
    法合併使用達到地盡其利，故附圖所示A部分土地應由被告
    戊○○取得，被告庚○○、己○○分別取得附圖所示B、C
    部分，附圖所示D部分則由原告取得，鈞院囑託鑑價金額太
    高，應依公告現值加成計算。
三、兩造不爭執之事實：
  (一)坐落台中市東區旱溪東368-66地號、地目田、面積445平方
    公尺土地為兩造共有，原告應有部分108/300、被告己○○
    應有部分28/300、被告庚○○應有部分56/300、被告戊○○
    應有部分108/300。
  (二)上開土地兩造並無以契約訂定不得分割期限，亦無因使用目
    的不能分割情形，且兩造就分割方式並未達成協議。
四、法院之判斷：
  (一)按共有物如無因物之使用目的不能分割或契約訂有不分割之
    期限者，各共有人，得隨時請求分割共有物；共有物之分割
    方法，不能協議決定者，法院得因任何共有人之聲請，命以
    原物分配於各共有人或變賣共有物以價金分配於各共有人之
    方式分配，民法第823條、第824條分別定有明文。兩造共有
    之系爭土地，地目為田，未依區域計劃法編定為特定農業區
    一般農業區、山坡地保育區及森林區之農牧用地，非屬農業
    發展條例第3條第11款所稱之耕地，亦無因其使用目的不能
    分割或共有人間訂有不分割契約之情形，且共有人間就分割
    方法未能達成協議，為兩造所不爭執，則原告訴請本件裁判
    分割，即屬有據。
  (二)按法院裁判分割共有物，應斟酌各共有人之利害關係、共有
    物之性質、價格及利用價值、經濟效用，為適當之分配，以
    免有害社會經濟，並不受當事人意願之拘束。查系爭土地雜
    草叢生，未經共有人占有使用之情，業經本院會同兩造勘驗
    屬實，製有勘驗筆錄可憑。本院審酌系爭土地東側、東南側
    、西南側毗鄰之同段第368-209地號、第368-210地號、第36
    8-235地號、第368-149地號、第368-67地號土地，現均闢為
    道路，西北側之同段第368-112地號、第368-113地號則為他
    人所有土地，北側同段第368-247地號與系爭土地如附圖所
    示B、C、D部分土地毗接，為被告庚○○、己○○與他人共
    有，該土地共有人中龔銘洋則為被告戊○○之兄弟，另共有
    人亦為被告3人之親族，有土地登記簿謄本可稽，並據被告
    庚○○供述在卷，而本件共有人就被告庚○○、己○○分割
    後分別取得附圖所B、C部分，均屬意見一致，則附圖所示D
    部分土地如分配予被告戊○○取得，應有助於附圖所示B、C
    、D土地，將來與其北側同段第368-247地號土地合併整體規
    劃利用，而達其土地使用價值之高度提昇。至附圖所示A部
    分土地南側之同段第368-216地號土地，固亦屬被告等龔氏
    親族所有，惟該筆土地面積僅為1平方公尺，是否與附圖所
    示A部分土地合併使用，就提昇系爭土地整體使用價值之影
    響甚微。是故，本院認依主文所示分割方法，即將附圖所示
    A部分土地分配予原告，附圖所示B、C、D部分土地分別分配
    予被告庚○○、己○○及被告戊○○，其各自取得之土地均
    可與道路通行，且有助於共有人將來就土地使用之規劃，就
    共有人整體利益而言，應屬公平適當。
  (三)再按法院裁判分割共有物，除應斟酌各共有人之利害關係及
    共有物之性質外，尚應斟酌共有物之價格、經濟效用以及全
    體共有人之利益等公平決之。倘共有人中有不能按其應有部
    分受分配，或所受分配之不動產，其價格不相當時，法院非
    不得命以金錢為補償，最高法院57年度台上字第211號判例
    意旨足資參照。本件因系爭土地因分別面臨15米南京東路、
    30米建成路及10米巷道（自由路314巷），依附圖所示方法
    分割，則共有人取得之土地因面臨何道路及面寬等因素影響
    ，其價值會有差異，經本院囑託華聲企業發展鑑定顧問有限
    公司鑑定，鑑定結果以南京東路角邊間路線價為每平方公尺
    78,226.5元、南京東路減路線價為每平方公尺68,486元、巷
    道價為每平方公尺70,754.75元、建成路路線價為每平方公
    尺71,511元，據此核算兩造各自分得之土地價值，原告依其
    應有部分應受分配之土地價值為11,794,930元，實際受分配
    之土地價值為12,385,328元；被告庚○○依其應有部分應受
    分配之土地價值為6,115,890元，實際受分配土地之價值為
    5,933,144元；被告己○○依其應有部分應受分配之土地價
    值為3,057,944元，實際受分配之土地價值為3,003,462元；
    被告戊○○依其應有部分應受分配之土地價值為11,794,930
    元，實際受分配之土地價值為11,441,760元。即原告受分配
    價值增加590,398元，被告庚○○、己○○、戊○○則分別
    減少182,746元、54,482元、353,170元，有華聲企業發展鑑
    定顧問有限公司鑑定報告可憑。被告戊○○雖辯稱鑑定價格
    過高云云，惟華聲企業發展鑑定顧問有限公司之鑑定乃依據
    國際估價原理，並參考四三二一法則、蘇慕斯法則、霍夫曼
    法則、深度價格遞減率、路角地加成法之估價法則，因兩造
    分得土地所臨路段及位置之不同將兩造所分得之土地區○○○路線價位區、裡地價位區計算兩造分得土地之價值，亦有
    該公司之上開鑑定報告可佐。是以華聲企業發展鑑定顧問有
    限公司既就影響本件土地價值之情事均仔細調查並考量，並
    依據上述估價原理將兩造所分得之土地詳為區○○○路線價
    位區、裡地價位區詳計兩造分得土地之價值，自屬貼近現狀
    並屬周詳，而為可採，被告所辯復未能提出具體事證為憑，
    所辯即無足採。本院斟酌系爭土地之價值，及兩造分得之土
    地面積，依原物之總價值，按各共有人應有部分比例算出之
    價值與各共有人實際分得之價值相較，由分得價值較高之共
    有人，就其分得價值超出應有部分價值之差額，對分得價值
    較低之共有人為補償，即原告應各補償被告庚○○、己○○
    、戊○○182,746元、54,482元、353,170元，應為公允。
五、末按定共有物分割之方法，可由法院自由裁量，為適當之分
    配，不受任何共有人主張之拘束，則本件縱准原告分割共有
    物之請求，而未採原告所主張之分割方法為分割，亦不認原
    告之訴為一部無理由，而係屬原告勝訴之判決。是則，分割
    共有物之訴，既係以請求分割共有物之形成權為訴訟標的，
    故兩造所提出之分割方法，僅係供法院之參考，其分割方法
    ，對於各共有人而言，並無勝負之問題。從而，本件原告形
    式上固獲全部勝訴之判決，然兩造就本件分割共有物所爭者
    ，殆為分割方法，則由敗訴之被告負擔訴訟費用顯失公平，
    爰酌量情形，由兩造依其應有部分之比例負擔較為合理，附
    此敘明。
六、訴訟費用負擔之依據：民事訴訟法第80條之1。
中    華    民    國    98    年    1     月    12    日
                  民事第一庭    法  官  陳文爵
正本係照原本作成。
如對本判決上訴，須於判決送達後20日內向本院提出上訴狀。
中    華    民    國    98    年    1     月    13    日
                                書記官  劉易柔


司法院資訊處製作；財團法人民間司法改革基金會備份。
